【裁判字號】    95,判,2120
【裁判日期】    951221
【裁判案由】    地政士法
【裁判全文】
最  高  行  政  法  院  判  決
                                     95年度判字第02120號
上  訴  人  乙○○
被 上訴 人  臺北市政府
代  表  人  甲○○
上列當事人間因地政士法事件，上訴人對於中華民國94年7月7日
臺北高等行政法院93年度訴字第2784號判決，提起上訴，本院判
決如下：
    主  文
上訴駁回。
上訴審訴訟費用由上訴人負擔。
    理  由
一、上訴人係領有開業執照之地政士，惟未加入台北市地政士公
    會前，擅自以代理人身份於民國92年12月10日至台北縣中和
    地政事務所辦理土地登記案件，經台北縣政府以93年1月19
    日北府地籍字第09300231941號函移請被上訴人查處。被上
    訴人審認上訴人業已違反地政士法第33條第1項規定，乃依
    同法第50條第2款，處上訴人新臺幣（下同）3萬元罰鍰，並
    命於本通知送達後30日內改正。上訴人不服，提起訴願，亦
    遭決定駁回，遂提起本件訴訟。
二、上訴人於原審起訴主張略以：上訴人近年極少接案，真正的
    職業為農夫，非以地政士為業，因受同為客家鄉親之江德樟
    委託辦理過戶事宜，上訴人即帶領江德樟前往臺北縣中和市
    公所及中和地政事務所辦理一切手續，均屬義務幫忙並未收
    取報酬。且上訴人離開公會有10幾年，不是會員無從得知公
    會的一切資訊，例如何時規定「業必歸會」，據報載應該到
    95年2月24日有意執行業務者再參加公會也不遲。另加入臺
    北市地政士職業「工」會亦是依地政士法之規定加入「工」
    會，加入「公」會或加入「工」會其目的在將未納入管理之
    地政士納入管理之軌道，殊途同歸，豈有加入「公」會者不
    罰，而加入「工」會者要罰之理？另能否執業代理土地登記
    事務，應以有無國家考試及格領有執照為唯一條件，不宜以
    有無參加該公會會員為考量而排斥與上述「公」會同等地位
    之「工」會會員。再者，領有證照之地政士依憲法第15條及
    第152條規定，其工作權應受保障，國家應予工作機會，如
    今被上訴人依地政士法第50條第2款所為之處分行為顯然牴
    觸憲法，應予撤銷，綜上說明，爰請撤銷訴願決定及原處分
    等語。
三、被上訴人則略以：上訴人前於80年7月22日經被上訴人所屬
    地政處核准開業登記，迄今未申請註銷登記，又地政士法於
    91年4月24日施行，原「土地登記專業代理人」名稱已修正
    為「地政士」，依該法第4條規定，仍得充任地政士。上訴
    人係領有開業執照者，無論其是否收取報酬，於代理申請土
    地登記案件時，亦不得聲明為非地政士；又所謂「為業」者
    ，登記機關應以事實認定原則，上訴人稱帶領當事人辦理過
    戶手續，均屬義務幫忙並未收取報酬，然當事人既已親自到
    場，即可辦理送件，依臺北縣中和地政事務所前揭收件字號
    土地登記申請書影本，上訴人確係以雙方代理人身分送件，
    應屬地政士法第16條規定代理申請土地登記事項之業務。上
    訴人身為臺北市地政士職業工會、中華民國土地登記代理人
    職業工會全國聯合會、臺北市土地登記代理人職業工會等會
    之常務理事，對地政士法及其相關函釋規定自當熟悉。另所
    謂「工會」係指以勞工為要件所成立之人民團體，為勞方之
    權益提供服務，而「公會」為保障交易安全所設立之人民團
    體，具有約束規範會員行為之特性，兩者性質不同，且地政
    士法所明定者為「公會」，目前臺北市依地政士法規定設立
    者為「臺北市地政士公會」，上訴人稱臺北市地政士職業「
    工」會係依地政士法之規定所設立，加入「工」會或「公」
    會均為將地政士納入管理，應屬誤解等語，資為抗辯。
四、原審斟酌全辯論意旨及調查證據之結果，略以：上訴人於80
    年7月22日經被上訴人所屬地政處核發（80）北市地字0235
    號開業執照在案，惟未加入該市地政士公會，即於92年12月
    10日至台北縣中和地政事務所辦理土地登記案件，收件字號
    為北中地登字第505520及505530號等情，為上訴人所不否認
    ，且有上訴人提出之臺北市土地登記專業代理人開業執照影
    本及中和地政事務所土地登記申請書等件影本可稽，上訴人
    原領有土地登記專業代理人開業執照，未加入地政士公會而
    執業，堪認為實。上訴人雖主張其工作權應受憲法第15條規
    定之保障，不應以其未加入「公會」而受限制云云；惟依地
    政士法第4條第2項、第7條、第15條第1項、第33條第1項及
    第50條第2款規定及司法院釋字第404號解釋意旨、內政部91
    年9月2日台內中地字第0910013255-1號令、92年3月24日內
    授中辦地字第0920081579號函、法務部91年7月9日法律字第
    0910024928號解釋之說明，地政士法第33條就加入「公會」
    始得執業之立法意旨，在建立業必歸會之制度，以利地政士
    管理，並運用公會團體力量，發揮組織功能，協助政府推行
    政令及服務社會，為增進公共利益所必要，依上開釋字第40
    4號解釋，對於地政士從事工作之方法及應具備之資格或其
    他要件，地政士法自得以為適當之限制，故地政士法第33條
    規定非加入「公會」不得執業之限制，應符合憲法第23條得
    以法律限制之必要性。是以上訴人主張其工作權應受憲法保
    障，得不加入地政士公會云云，尚不足採。從而，被上訴人
    以上訴人領有開業執照未加入公會，而擅自以地政士為業，
    違反地政士法第33條第1項規定為由，依同法第50條第2款之
    規定，處上訴人3萬元罰鍰，並命其於原處分書送達15日內
    改正，依法加入公會之處分，於法並無違誤。訴願決定遞予
    維持，亦無不當，因而將訴願決定及原處分均予維持，駁回
    上訴人之訴。
五、本院經核原判決於法尚無違誤。上訴意旨仍執前詞並主張略
    以：地政士法於90年10月4日制訂，於91年4月24日施行，是
    在此之前只要依法登記之土地登記專業代理人即可執業，不
    必加入台北市代書公會。地政士法施行後，該法第16條及第
    33條第1項雖規定代理申辦土地登記等事項之業者，須完成
    專業訓練30個小時以上或具專業訓練相當之證明文件取得「
    地政士」資格後，並加入地政士公會始得執業，但同法第53
    條亦訂有緩衝期條款。第53條之精神應解釋為該法施行後之
    4年內，仍得以「土地登記專業代理人」資格執業，不一定
    要取得以「地政士」執業；既非「地政士」身分，自無從加
    入地政士公會，因此仍以「土地登記專業代理人」身分執業
    者，即不受必須加入地政士公會始得執業之限制。而原土地
    登記專業代理人若改用地政士身分執業，則須依該法第7條
    規定，領得地政士身份後並加入地政士公會。續以土地登記
    專業代理人執業者，只須給予4年緩衝期，其後只有地政士
    方可執行該業。又上訴人係在地政士法施行前，依法登記之
    「土地登記專業代理人」。在該法第53條規定之4年緩衝期
    限內，亦即在民國95年2月24日之前以「土地登記專業代理
    人」身分無償協助友人辦理土地登記事宜，無該法第7條及
    第50條之適用。原判決依上開條款判決上訴人應罰鍰3萬元
    ，自屬違法判決。爰請廢棄原判決，並撤銷訴願決定及原處
    分等語。然查「本法施行前，依法領有土地登記專業代理人
    證書者，仍得充任地政士；地政士應檢具申請書及資格證明
    文件，向直轄市或縣（市）主管機關申請登記，並領得地政
    士開業執照（以下簡稱開業執照），始得執業。」、「地政
    士有下列情形之一者，本人或利害關係人應向直轄市或縣（
    市）主管機關申請註銷登記：一、自行停止執業；地政士登
    記後，非加入該管直轄市或縣（市）地政士公會，不得執業
    。」、「有下列情形之一，而擅自以地政士為業者，由直轄
    市或縣（市）主管機關處新臺幣3萬元以上15萬元以下罰鍰
    ，並限期命其改正或停止其行為；屆期仍不改正或停止其行
    為者，得繼續限期命其改正或停止其行為，並按次連續處罰
    至改正或停止為止：…二、領有開業執照未加入公會。」行
    為時地政士法第4條第2項、第7條、第15條第1項、第33條第
    1項及第50條第2款分別定有明文。另「已執業之土地登記專
    業代理人，於地政士法施行後，尚未加入該管直轄市或縣（
    市）地政士公會者，請加強宣導該等人員於91年10月31日前
    加入公會，逾期未加入公會，而擅自以地政士為業者，依地
    政士法第50條第2款規定辦理。」、「領有地政士開業執照
    者，代理申請土地登記案件時，不得以切結方式聲明非以地
    政士身分執業。」亦經內政部91年9月2日台內中地字第0910
    013255-1號令及92年3月24日內授中辦地字第0920081579號
    函分別釋示在案。且查地政士法於91年4月24日施行，原「
    土地登記專業代理人」名稱已修正為「地政士」，依該法第
    4條規定，仍得充任地政士。而上訴人前於80年7月22日領得
    被上訴人所屬地政處核發之（80）北市地字第000235號土地
    登記專業代理人開業執照，迄今仍未註銷開業登記，仍為執
    業之狀態，自應受地政士法第33條第1項規定之規範，加入
    地政士公會始能執業，然其並未加入地政士公會，卻向臺北
    縣中和地政事務所以代理人身分申請辦理土地登記案件，自
    有違地政士法第33條第1項之規定。又地政士法於91年4月24
    日施行前，已執業之土地登記專業代理人，依該法第53條第
    1項規定，雖無須換發地政士開業執照，得以地政士身分執
    業4年，惟仍應受地政士法第33條之規範。上訴人主張在地
    政士法施行後之4年內，仍以「土地登記專業代理人」身分
    執業者，即不受必須加入地政士公會始得執業之限制，容有
    誤會。從而，被上訴人審認上訴人未加入台北市地政士公會
    前，擅自以代理人身分於92年12月10日至台北縣中和地政事
    務所辦理土地登記案件，業已違反地政士法第33條第1項規
    定，乃處上訴人3萬元罰鍰。揆諸前開規定與說明，尚無違
    誤，訴願決定及原判決均予維持，於法亦無不合。況查原判
    決就本件爭點即上訴人主張其工作權應受憲法第15條規定之
    保障，不應以其未加入地政士公會而受限制各節，為不可採
    等情，明確詳述其得心證之理由，有如前述。並與前開行為
    時地政士法等法令規定及函釋意旨要無不合，尚無判決不適
    用法規或適用不當之違法。至於上訴人其餘訴稱各節，乃上
    訴人以其對法律上見解之歧異，就原審取捨證據、認定事實
    之職權行使，指摘其為不當，均無可採。綜上所述，上訴意
    旨指摘原判決違誤，求予廢棄，難認有理由，應予駁回。
據上論結，本件上訴為無理由，爰依行政訴訟法第255條第1項、
第98條第3項前段，判決如主文。
中    華    民    國    95    年    12    月    21    日
                  第三庭審判長法  官  趙  永  康
                              法  官  楊  惠  欽
                              法  官  林  茂  權
                              法  官  黃  淑  玲
                              法  官  黃  本  仁
以  上  正  本  證  明  與  原  本  無  異
中    華    民    國    95    年    12    月    22    日
                              書記官  王  福  瀛


司法院資訊處製作；財團法人民間司法改革基金會備份。
